【裁判字號】    98,訴,452
【裁判日期】    980527
【裁判案由】    偽造有價證券等
【裁判全文】
臺灣桃園地方法院刑事判決               98年度訴字第452號
公  訴  人  臺灣桃園地方法院檢察署檢察官
被      告  甲○○
指定辯護人  本院公設辯護人  乙○○
上列被告因偽造有價證券等案件，經檢察官提起公訴（97年度偵
字第26156 號），本院判決如下：
    主  文
甲○○竊盜，處有期徒刑參月。又意圖供行使之用，而偽造有價
證券，處有期徒刑壹年陸月；如附表編號一、二所示偽造之支票
各壹張（共計貳張），均沒收。應執行有期徒刑壹年捌月，緩刑
貳年，如附表編號一、二所示偽造之支票各壹張（共計貳張），
均沒收。
    事  實
一、甲○○因夫罹病且子女均就學中尚未獨立，家中經濟陷入困
    境，而獨自承受經濟重擔，遂受僱於某清潔公司而派遣至丙○○、丁○○夫妻位於桃園縣桃園市○○○街60巷22號住家
    擔任清潔工作。於民國97年5 月29日12時許，甲○○因急需
    週轉資金，竟於上址打掃清潔之際，萌生不法所有之意圖，
    徒手進入上址住處書房內，竊取丙○○所有而置放於手提袋
    內之如附表編號1 所示空白支票1 張、丁○○所有置放於紙
    袋內如附表編號2 、3 所示空白支票2 張及丁○○所有非使
    用於前述支票之印章1 枚。旋即意圖供行使之用，未經丙○○及丁○○明示或默示同意或授權，而持該處丙○○之印章
    ，當場盜蓋於如附表編號1 所示之支票「發票人簽章處」欄
    位上，復將上開印章放回原處。其後，甲○○將上開3 紙支
    票攜返其桃園縣八德市○○路502 巷48弄11號住所，旋於如
    附表編號1 已蓋用丙○○印文而未完成之支票及如附表編號
    2 所示之空白支票上，分別填載發票日期為97年8 月10日、
    97年7 月10日，發票金額均為7 萬元後，並持竊得之上開丁○○印章蓋印於如附表編號2 所示之支票上，而偽造丙○○
    、丁○○為發票人之有價證券（附表編號3 所示之支票，並
    無證據證明業已完成填載「發票日期」及「金額」等絕對必
    要記載事項，而非有效之有價證券，故無偽造有價證券之問
    題，詳後述）。復於如附表所示之時、地，持至桃園縣桃園
    市○○路1074號1 樓交予不知情之友人陳金木之妻，以便向
    陳金木調現而取得同面額之款項而行使之。嗣於97年11 月3
    日，經永豐商業銀行中壢分行及彰化商業銀行大直分行人員
    通知丙○○及丁○○如附表編號1 、2 所示之支票已到期，
    且如附表編號2 所示之支票發票人印章不符等情，遂為其等
    發覺有異，並查得該支票上有甲○○之背書，始悉上情。
二、案經桃園縣政府警察局桃園分局報請臺灣桃園地方法院檢察
    署檢察官偵查起訴。
    理  由
一、證據能力之說明
  (一)按被告之自白，非出於強暴、脅迫、利誘、詐欺、疲勞訊問
    、違法羈押或其他不正之方法，且與事實相符者，得為證據
    ；被告陳述其自白係出於不正之方法者，應先於其他事證而
    為調查，該自白如係經檢察官提出者，法院應命檢察官就自
    白之出於自由意志，指出證明之方法，刑事訴訟法第156 條
    第1 項、第3 項定有明文。查被告對檢察官所提被告於警詢
    及偵查中之自白之證據能力俱無意見，本院亦查無明顯事證
    足證檢、警機關於製作該等筆錄，有對被告施以不正方法之
    情事，是被告於審判外之陳述，均係出於任意性之陳述，且
    與事實相符，均認具證據能力。
  (二)次按被告以外之人於審判外之言詞或書面陳述，除法律有規
    定者外，不得作為證據。被告以外之人於審判外之陳述，雖
    不符前4 條（指刑事訴訟法第159 條之1 至第159 條之4）
    之規定，而經當事人於審判程序同意作為證據，法院審酌該
    言詞陳述或書面陳述作成時之情況，認為適當者，亦得為證
    據。刑事訴訟法第159 條第1 項、第159 條之5 第1 項，分
    別定有明文。查被告於審判程序中，對於證人丙○○、丁○○及陳金木於審判外之書面陳述筆錄，及其他文書證據，均
    不爭執證據能力，檢察官對此等證據之證據能力亦不爭執，
    其等警詢、偵查筆錄係證明犯罪事實存否所必要之證據，而
    足見審判外筆錄及文書具相當之可信性，依前述「同意性」
    之傳聞法則例外規定，被告以外之人於審判外之陳述均具證
    據能力。又偽造之支票影本、臺灣票據交換所桃園縣分所97
    年11月14日（97）台票桃字第806-11號函暨檢附退票理由單
    及遺失票據申報書、贓物認領保管單等，為公務員職務上製
    作之紀錄、證明文書，或從事業務之人於業務上製作之紀錄
    、證明文書，復與本案待證事實有（自然）關聯性，且查無
    認有違背法定程序或經偽造、變造所取得，而顯有不可信之
    情況，且均經被告同意作為證據，經本院審酌該陳述作成之
    情況，認為適當，符合刑事訴訟法第159 條之5 之同意性、
    相當性之例外要件，是堪認有證據能力。又查獲印章照片係
    經合法搜索、扣押取得，並與待證事實有關聯性之證物，且
    查無認有違背法定程序或經偽造、變造等不法手段所取得之
    情事，均有證據能力。
二、犯罪事實之認定
    訊據被告甲○○對於上開犯罪事實，於本院審理時坦承不諱
    ，核與其於警詢、偵查中所述一致。又核與證人即被害人丙○○、丁○○分別於警詢及偵查中證述其等放置於上址住處
    之書房內之如附表所示之空白支票及丁○○之印章1 枚遭竊
    ，其後因執票人提示，經銀行通知遂申報掛失等情合致（參
    偵查卷第19頁至第26頁、第41頁至第44頁）；經核與證人陳
    金木於警詢、偵查中證稱如附表編號1 、2 所示之支票2 紙
    ，係被告於附表所示時、地交付而行使之，並由被告取得同
    票面金額之款項等情相符（參偵查卷第30頁至第33頁、第41
    頁至第44頁）。並有如附表編號1 、2 所示偽造之支票影本
    、臺灣票據交換所桃園縣分所97年11月14日（97）台票桃字
    第806-11號函暨檢附退票理由單及遺失票據申報書、贓物認
    領保管單、印章照片等件在卷足憑。是以被告所為之自白具
    真實性而堪採信。綜上，本件事證已臻明確，被告如事實欄
    所載犯行堪予認定，應依法論科。
三、論罪科刑之法律適用
  (一)核被告甲○○所為：(1)其竊取如附表所示之空白支票3 紙之
    行為，係犯刑法第320 條第1 項之竊盜罪；(2)被告偽造如附
    表編號1 、2 所示支票之行為，係犯刑法第201 條第1 項之
    偽造有價證券罪。按有價證券以實行券面所表彰之權利時，
    必須占有該券為特質，支票上權利之移轉及行使，與其占有
    支票有不可分離之關係，一旦喪失占有，非依法定程序，不
    得享有支票上之權利，是支票自係屬有價證券之一種（最高
    法院28年滬上字第53號(1)、84年台上字第1426號判例參照）
    。另被告雖竊取如附表所示之3 張空白支票，惟其中如附表
    編號3 所示支票，被告業已撕毀，尚無證據證明其已完成填
    載「發票日」及「金額」等絕對必要應記載事項，無從認定
    該紙支票係有效之有價證券，依「罪疑唯輕」原則，此部分
    即無偽造有價證券之問題，併此敘明。又被告於上揭時、地
    ，當場盜用丙○○印章蓋印於支票上之行為，及盜取丁○○
    印章1 枚，乃偽造有價證券之階段行為，而偽造有價證券後
    持以行使，其行使之低度行為，復應為偽造之高度行為所吸
    收，均不另論罪。再被告於同時地，以一行為竊取分屬被害
    人丙○○、丁○○所有如附表所示之3 張空白支票；又其基
    於一次決意，以一行為同時偽造不同被害人之支票，因均係
    侵害數個法益，屬一行為觸犯數罪名之想像競合犯（最高法
    院95台上字第708 號判決意旨參照），均應依刑法第55條想
    像競合犯之規定，從一重處斷。次按偽造有價證券而行使之
    ，本含有詐欺性質，其詐欺行為不應另行論罪（最高法院31
    年上字第409 號判例參照）。查被告持如附表編號1 、2 所
    示支票向被害人陳金木調現，乃將如附表編號1 、2 所示偽
    造支票交付被害人陳金木收執而行使之，並取得同票面金額
    之款項，類此情形，被告交付票據予被害人陳金木，並非於
    行使偽造有價證券以外，為另一個借款行為，不應另行論以
    詐欺取財罪。而被告所犯上開竊盜及偽造有價證券等罪間，
    犯意各別，行為互殊，又核無實質上一罪或裁判上一罪之關
    係，為實質上數罪關係，應予分論併罰。
  (二)本院審酌被告觸犯刑法第201 條第1 項之偽造有價證券罪，
    係法定本刑為3 年以上10年以下有期徒刑之重典，惟因其獨
    力持家陷於困頓，迫於無奈而偽造尚非鉅額之有價證券，與
    惡意影響金融秩序而偽造有價證券之犯罪類型尚屬有別，其
    危害社會程度相形較輕，於此情形自有「情輕法重」之憾，
    依據司法院大法官議決釋字第263 號解釋之意旨，並依被告
    客觀之犯行與主觀之惡性二者加以考量，對被告認已符犯罪
    之情狀堪予憫恕之情事，爰適用刑法第59條之規定酌量減輕
    其刑，如此量刑，已足達防衛社會之目的，且符合憲法比例
    原則。爰審酌被告智識程度並無明顯不足之情形，所偽造之
    支票，其金額非鉅，又係因需款孔急，思慮未周而觸犯重典
    ，嗣於案發後，旋即告知被害人丙○○及丁○○上情，並已
    積極與被害人陳金木達成和解賠償損失，業經被害人諒解及
    表示不願追究之意，有和解書乙紙附卷足憑，及其犯罪動機
    、目的、手段，所生危害，犯罪後迭於偵審中坦承犯行等一
    切情狀，量處如主文所示之刑。末查被告前未曾受有期徒刑
    以上刑之宣告，有臺灣高等法院被告全國前案紀錄表在卷足
    憑，其因一時失慮，偶罹刑典，經此偵審程序及刑之宣告等
    教訓後，當已知所警惕，本院因認前揭宣告之刑以暫不執行
    為適當，爰依刑法第74條第1 項第1 款規定併予宣告緩刑2
    年，以啟自新。
  (三)被告所偽造如附表編號1 、2 所示之支票2 張，既係偽造，
    不問屬於犯人與否，爰依刑法第205 條之規定宣告沒收。
據上論斷，應依刑事訴訟法第299 條第1 項前段，刑法第320 條
第1 項、第201 條第1 項、第55條、第51條第1 項第5 款、第59
條、第74條第1 項第1 款、第205 條、第219 條，刑法施行法第
1 條之1 第1 項、第2 項前段，判決如主文。
本案經檢察官王惟琪到庭執行職務。
中    華    民    國    98    年    5     月    27    日
              刑事第六庭  審判長法  官  錢建榮
                                法  官  黃翊哲
                                法  官  呂美玲
┌──────────────────────────────────┐
│附表：                                                 98訴字第452號│
├──┬─────┬────┬───┬─────────┬──────┤
│編號│支票號碼  │發票日期│ 金額 │交付時、地及事由  │備註        │
│    │付款人    │        │      │                  │            │
├──┼─────┼────┼───┼─────────┼──────┤
│1   │A0000000  │97.8.10 │7萬元 │97年5 月29日持至桃│丙○○所有。│
│    │永豐商業銀│        │      │園縣桃園市○○路10│            │
│    │行中壢分行│        │      │74號1 樓交予不知情│            │
│    │（原華信商│        │      │之陳金木之妻，向陳│            │
│    │業銀行中壢│        │      │金木調現而行使之。│            │
│    │分行）    │        │      │                  │            │
├──┼─────┼────┼───┼─────────┼──────┤
│ 2  │CL0000000 │97.7.10 │7萬元 │97年6 月12日持至桃│丁○○所有  │
│    │彰化商業銀│        │      │園縣桃園市○○路10│            │
│    │行大直分行│        │      │74號1 樓交予不知情│            │
│    │          │        │      │之陳金木之妻，向陳│            │
│    │          │        │      │金木調現而行使之。│            │
├──┼─────┼────┴───┴─────────┴──────┤
│ 3  │CL0000000 │業經被告撕毀，無證據證明業已偽造完成，而未行使未提│
│    │          │示。                                              │
└──┴─────┴─────────────────────────┘
以上正本證明與原本無異。
如不服本判決應於收受判決後10日內向本院提出上訴書狀，並應
敘述具體理由。其未敘述上訴理由者，應於上訴期間屆滿後20日
內向本院補提理由書 (均須按他造當事人之人數附繕本)「 切勿
逕送上級法院」。
                                書記官  李玉華
中    華    民    國    98    年    6     月    1     日
附錄本案論罪科刑法條：
中華民國刑法第201條
（有價證券之偽造變造與行使罪）
意圖供行使之用，而偽造、變造公債票、公司股票或其他有價證
券者，處3 年以上10年以下有期徒刑，得併科3 千元以下罰金。
行使偽造、變造之公債票、公司股票或其他有價證券，或意圖供
行使之用，而收集或交付於人者，處1 年以上7 年以下有期徒刑
，得併科3 千元以下罰金。
中華民國刑法第320條
（普通竊盜罪、竊佔罪）
意圖為自己或第三人不法之所有，而竊取他人之動產者，為竊盜
罪，處 5 年以下有期徒刑、拘役或 5 百元以下罰金。
意圖為自己或第三人不法之利益，而竊佔他人之不動產者，依前
項之規定處斷。
前二項之未遂犯罰之。


司法院資訊處製作；財團法人民間司法改革基金會備份。
